【裁判字號】    99,上易,153
【裁判日期】    990914
【裁判案由】    侵權行為損害賠償
【裁判全文】
臺灣高等法院臺南分院民事判決  99年度上易字第153號
上  訴  人即
附帶被上訴人  甲○○
              乙○○
共        同
訴 訟 代理人  何冠慧  律師
被 上  訴 人
即附帶上訴人  丙○○
              戊○○
              丁○○
上列當事人間因請求侵權行為損害賠償事件，上訴人對於中華民
國99年4月30日臺灣臺南地方法院第一審判決（98年度重訴字第2
17號）提起上訴，被上訴人則為附帶上訴，本院於99年8月31日
言詞辯論終結，判決如下：
    主  文
上訴及附帶上訴均駁回。
第二審訴訟費用由兩造各自負擔。
    事實及理由
一、上訴人起訴主張：
  (一)、被上訴人丙○○、戊○○前於民國（下同）98年7月25日
      到上訴人甲○○位於臺南縣善化鎮○○路33之7號住處，
      欲要求甲○○簽立委託書遭拒後，竟揚言「下次可要小心
      」，以加害生命、身體、自由、名譽、財產之事恐嚇甲○
      ○致生危害於甲○○，係侵害甲○○之生命、身體、自由
      、名譽權。
  (二)、另被上訴人等於98年7月27日再次對上訴人等為毀損名譽
      之侵權行為，渠等明知傳單所載內容為不實之事實，而於
      該日下午2時30分許，由丙○○、戊○○及丁○○至臺南
      縣善化鎮○○路33之7號附近，將標題為「拆穿甲○○的
      假面具」之傳單以投入左鄰右舍信箱方式及直接發送往來
      行人方式散佈不實之文字，內容為「鎮民甲○○原住新竹
      ，現住台南縣善化鎮○○路33之7號，51年前偽造文書，
      貪婪霸占私吞祖產。42年前又遺棄年老無依母親及年幼弟
      妹，不告連夜私奔台南岳父，在善化某高中執教國文期間
      ，即是問題老師，退休後竟變本加厲，教唆他人竊盜」，
      此足以毀損甲○○之名譽。另內容為「兒子考進國防醫學
      院讀書，實習期間竟竊盜學長財物，冒領他人存款。如此
      分裂人格不孝不悌，無情無義的惡行怎來模範父親之名。
      兒子自新店軍事監獄服刑1年半回家，有此前科如何考取
      醫師執照？又如此品德怎可在台南市○○路開診所行醫？
      」，是上開資料均足以毀損乙○○之名譽，致使上訴人等
      之名譽權受有損害。嗣丙○○、戊○○、丁○○等人又於
      98年8月1日上午11時30分許再次前往臺南縣善化鎮○○路
      33之7號附近發送傳單，經上訴人甲○○報警查獲。
  (三)、上訴人甲○○為成功大學畢業，因優良教師連續任職滿30
      年而獲頒獎章證書，並獲善化鎮公所頒發模範父親匾額；
      而乙○○現於華昇內科、耳鼻喉科診所擔任院長，上訴人
      等均為社會上有相當地位之人，然被上訴人等竟以前揭方
      式侵害上訴人等之生命、身體、自由及名譽權，並導致甲
      ○○因而出現情緒低落、失眠、焦慮不安患有精神官能性
      憂鬱症，是依民法第184條、第185條、第195條規定，提
      起本件訴訟，請求被上訴人應連帶給付甲○○新臺幣（下
      同)200萬元、乙○○200萬元之本息【原判決命被上訴人
      等應連帶給付上訴人等10萬元（即上訴人甲○○、乙○○
      各5萬元）及自98年8月25日起至清償日止按週年利率5%計
      算之利息，並駁回上訴人甲○○、乙○○其餘各195萬本
      息之請求。上訴人甲○○、乙○○各就其敗訴部分中之45
      萬元本息部分提起上訴；被上訴人就其敗訴部分提起附帶
      上訴。是上訴人甲○○、乙○○其餘敗訴部分即各150萬
      元本息部分，已告確定。另上訴人請求原審共同被告郭蓮
      、陳春蟬連帶賠償及郭蓮、陳春蟬反訴請求上訴人等損害
      賠償80萬元部分，經原審駁回該部分之本訴及反訴後，上
      訴人及郭蓮、陳春蟬均未上訴，亦告確定，是本件應審酌
      者僅上訴人上訴及被上訴人附帶上訴部分，附此敘明】
  (四)、聲明：
    1.上訴聲明：
      (1)原判決駁回後開第二項部分廢棄。
      (2)上開廢棄部分，被上訴人應再連帶給付上訴人甲○○、
        乙○○各45萬元，及均自起訴狀繕本送達之翌日起（即
        98年8月25日），至清償日止，按年息5%之計算之利息
        。
      (3)第一、二審訴訟費用由被上訴人負擔。
    2.答辯聲明：
      (1)附帶上訴人之附帶上訴駁回。
      (2)附帶上訴費用由附帶上訴人負擔。
二、被上訴人即附帶上訴人則以：
  (一)、伊等於98年7月25日至上訴人甲○○住處僅係要求甲○○
      對祖產應繼承部分，作一處理，雙方當時雖然意見不合，
      但伊等絕無對甲○○恐嚇「下次可要小心」等語。又兩造
      同意於98年7月27日處理祖產乙事，當日伊等依約前往，
      上訴人卻置之不理拒不開門，被上訴人等一時氣憤始將傳
      單投入鄰居信箱。嗣於98年8月1日伊等再次前往上訴人家
      ，試圖了解被登記予上訴人名下之祖產土地處理情形，惟
      上訴人仍拒不開門，伊等一時氣憤，深感被惡意玩弄，僅
      手持傳單站在門口，丁○○亦於巷道內手持傳單並未散發
      ，巧有2位不明人士主動前來索取傳單各1份，被上訴人等
      即被以現行犯帶往派出所做筆錄，故被上訴人等實無毀謗
      之犯行。且傳單上所陳述之甲○○行為，均為真實。遺
      棄年邁母親及年幼弟妹乙節：由甲○○親筆信可知，甲○
      ○於56年1月即搬到臺南，足以證明嗣後甲○○未曾奉養
      母親及照顧弟妹，而丙○○自56年初中1年級即轉學到基
      隆一中就讀，全然未受到甲○○照顧。任職期間為問題
      老師乙節：甲○○侵吞父親遺產而有偽造文書之舉，且有
      遺棄母親及弟妹之舉，嗣更教唆他人行竊盜行為，如此行
      為及品德，不足為人師表；善化高中前主任教官曾告知「
      甲○○未擔任導師，卻擅改學生週記，遭學生反映至校長
      處」，又甲○○有嚴重重聽疾病，對學生之提問不盡然聽
      懂，未能詳盡回答，當屬問題老師。教唆他人竊盜乙節
      ：甲○○寫信教大姐郭喜雀之媳婦汪玉秀私自拿契約書，
      並要求汪玉秀不要讓其公婆及第三者知悉此事。乙○○
      有刑事前科乙節乙○○於醫學院實習期間，竊盜他人財產
      ，冒領他人存款，致在新店監獄服刑1年半等情，否認有
      恐嚇甲○○及侵害上訴人等之名譽等情，資為抗辯。
  (二)、聲明：
    1.附帶上訴聲明：
      (1)原判決關於命附帶上訴人連帶賠償部分廢棄。
      (2)上開廢棄部分，附帶被上訴人在第一審之訴及假執行之
        請求均駁回。
      (3)第一、二審訴訟費用由附帶被上訴人負擔。
    2.答辯聲明：
      (1)上訴人之上訴駁回。
      (2)上訴費用由上訴人負擔。
三、兩造不爭執事項：
  (一)、被上訴人丙○○、戊○○、丁○○於98年7月27日及同年8
      月1日二次至上訴人甲○○位於臺南縣善化鎮○○路33之7
      號住處附近，將標題為「拆穿甲○○的假面具」之傳單，
      以投入左鄰右舍之信箱或直接發送給往來行人。
  (二)、上訴人甲○○與被上訴人丙○○為兄弟，因祖產土地問題
      發生爭執。
  (三)、以上事實，並有傳單、土地謄本、土地權利登記變更申請
      書等資料附卷足參（見原審卷第24、74-76、91-118頁）
      ，並為兩造所不爭執（見本院卷第89頁），堪信為真實。
四、至於上訴人等主張依侵權行為損害賠償之法律關係，請求命
    被上訴人等應連帶賠償上訴人等語。然為被上訴人等所否認
    ，並以前開情詞置辯。是本件應審酌者為：(1)、被上訴人等
    是否構成恐嚇之侵權行為？(2)、被上訴人等是否構成共同侵
    害上訴人名譽之侵權行為？(3)、應賠償之金額為何？經查：
  (一)、按當事人主張有利於己之事實者，就其事實有舉證之責任
      ，此民事訴訟法第277條定有明文。本件上訴人起訴主張
      被上訴人於98年7月25日以「下次可要小心」等語恐嚇上
      訴人甲○○乙情，然為被上訴人等所否認。是甲○○自應
      就被上訴人等有以「下次可要小心」等言語恐嚇甲○○，
      致其心生懼意等情，負舉證責任至明。然查，甲○○除提
      出傳喚證人即其配偶郭鄭美惠外，迄今未能提出其餘證據
      可資佐證（見原審卷第195頁背面），惟證人郭鄭美惠為
      甲○○之配偶、乙○○之母親，與上訴人等具有親密之親
      屬關係，況兩造為了遺產問題產生爭執已久，依常情判斷
      ，證人郭鄭美惠之證言不免有偏頗上訴人等之虞，即便傳
      訊郭鄭美惠到庭作證，其證據力尚屬過低，顯無傳訊之必
      要。嗣上訴人於本院雖另聲請傳訊證人毛俊傑出庭為證，
      惟上訴人於99年8月13日又陳報捨棄傳訊證人毛俊傑（見
      本院卷第96頁），則上訴人甲○○就其遭被上訴人等恐嚇
      之事實，迄今未能提出其他證據以證其說，是上訴人甲○
      ○主張被上訴人丙○○、戊○○有恐嚇之行為，顯不足採
      。
  (二)、被上訴人等是否構成共同侵害上訴人名譽之侵權行為？及
      應賠償之金額為何？
    1.按名譽權之侵害非即與刑法之誹謗罪相同，名譽有無受損
      害，應以社會上對個人評價是否貶損作為判斷之依據，苟
      其行為足以使他人在社會上之評價受到貶損，不論其為故
      意或過失，均可構成侵權行為，其行為亦不以廣佈於社會
      為必要，僅使第三人知悉其事，亦足當之。又輕信不實之
      事，轉述予第三人，亦可能過失侵害他人名譽（最高法院
      90年度台上字第2283號判決參照）。另按侵害名譽權之行
      為，當不以直接之方法為限，倘以間接之方法，例如藉字
      裡行間之意義使他人因該影射而受名譽之損害，亦屬之；
      如客觀上，行為人之行為已足貶損他人外部人格之社會上
      評價，雖對其人之真實價值未生影響，亦應認為侵害名譽
      權，合先敘明。
    2.上訴人主張被上訴人丙○○、戊○○、丁○○等於98年7
      月27日至上訴人甲○○位於臺南縣善化鎮○○路33之7號
      住處附近，將標題為「拆穿甲○○的假面具」之傳單以投
      入左鄰右舍之信箱或直接發送往來行人，其內容為「鎮民
      甲○○原住新竹，現住台南縣善化鎮○○路33-7號，51年
      前偽造文書，貪婪霸佔私吞祖產。42年前又遺棄年老無依
      母親及年幼弟妹，不告連夜私奔台南岳父。在善化某高中
      執教國文期間，即是問題老師，退休後竟變本加厲，教唆
      他人竊盜。兒子考進國防醫學院讀書，實習期間竟竊盜學
      長財物，冒領他人存款。如此分裂人格不孝不悌，無情無
      義父子的惡行怎來『模範父親』之名。兒子自新店軍事監
      獄服刑一年半回家，有此前科如何考取醫師執照？又如此
      品德怎可在台南市○○路開診所行醫？註：母親臥病在床
      前後五年，去年過世享年97，甲○○引以為傲的三位兒子
      全是醫生，父子四人未盡關懷診察之責，如此無情無義，
      欺騙社會的仁心仁術何來"模範父親"之名？」有傳單1紙
      附卷可查（見原審卷第24頁）。而據被上訴人戊○○陳稱
      ：「我有去，我手上沒有拿傳單，我當時去找里長，我想
      去找里長看能不能和解；傳單是由丙○○所製作，我的行
      為只有陪同丙○○去」；而被上訴人丁○○則陳稱：「我
      當時有拿傳單，但是沒有散發，只是有二位人士跟我要傳
      單，我就給他」（見原審卷第195頁背面）。足見丙○○
      確實有製作上開傳單之事實；而戊○○明知丙○○製作上
      開傳單欲前往甲○○住處附近散發，戊○○及丁○○仍陪
      同前往，並由丁○○散發2紙傳單給不知名路人等情為真
      實。
    3.被上訴人等主張傳單中所言皆為真實可受公評之事實，固
      提出甲○○親筆信件中陳稱「我不得已於民國56年1月底
      遷居台南，離開祖厝。」來證明甲○○有遺棄母親之實，
      惟該信件僅能證明甲○○於56年起未與其母親同住，但父
      母子女分居兩地者，比比皆是，尚難遽論甲○○即有遺棄
      其母親而未有聞問之情。被上訴人復又辯稱甲○○有偽造
      文書、侵吞祖產、遺棄母親及弟妹、擅改學生週記、因重
      聽疾病未能詳盡回答學生問題等為問題老師，並提出原審
      卷第91、119及第121頁等資料為證，惟審酌上開證據，與
      甲○○任教職之表現無關，實無法證明被上訴人之主張為
      有理由。另被上訴人主張甲○○教唆他人竊盜云云，然審
      酌其等提出之書信，其內容係請訴外人汪玉秀將過戶買賣
      契約書暗中從其婆婆手中拿出來借予或影印一份給甲○○
      （見原審卷第144-146頁），此乃因雙方祖產糾紛所衍生
      ，依上開信件意旨，並無侵奪竊取之意思，故尚與教唆竊
      盜有間，則被上訴人等所辯顯不可採。
    4.又證人郭潤漁（即兩造之兄弟）固於原審到庭結證稱：「
      我父母的財產已經被原告（即上訴人）甲○○所侵占……
      原告甲○○搬離家的時候，我不在新竹我已經在台北，一
      直到兒子發生事情才與我們聯絡。原告（即上訴人）乙○
      ○的事情大約於83年間發生，在此之間都沒有與我聯絡。
      因為我在基隆而他在台南；56到83年之間年節與假日從來
      沒有過來看我母親，與我也沒有往來；56年以後我母親已
      經搬去跟我一起住，白天我們夫妻上班、小孩讀書，只有
      我母親在家，我認為甲○○與我母親應該沒有聯絡；甲○
      ○從83年開始以後有拿錢給我母親。於生日及過年會給我
      母親紅包。於83年以前，我母親從來沒有告訴我，甲○○
      有給他錢。」等語(見原審卷第216-217頁)。惟查：
      本件訟爭之源乃在於祖產爭執，而證人郭潤漁既為兩造之
      兄弟，於祖產亦有相當之利害關係，顯對於甲○○亦有所
      不滿及怨懟，其證詞是否真實，已有疑義。且就證人郭潤
      漁之證詞觀之，其與兩造非居住同處所，且兄弟間不常聯
      絡，僅憑片斷認知與記憶，實不足以概括清楚所有事實。
      再證人郭潤漁證稱：「從原告甲○○寫的書信可以知道寫
      的很差，故我認為他沒有資格擔任老師。兄弟土地爭執問
      題竟然寫信給姐姐的小孩的太太，這種行為不足以擔任高
      中老師。」（見原審卷第217頁）。揆上開證詞均屬於證
      人郭潤漁個人主觀之價值判斷，尚不足以證明被上訴人等
      抗辯之詞為真實。綜上所述，被上訴人等迄今未舉證以證
      其實，僅泛言辯稱所指陳者均為事實之陳述，並無毀謗之
      意思云云，顯不足採。
    5.又上訴人乙○○固曾於醫學院實習期間，因犯刑事案件而
      入獄服刑一年半，此為兩造所不爭執，業據原審依職權函
      國防部參謀本部人事參謀次長室函文1紙為證（見原審卷
      第223頁）。惟即便上開情節為真實，然該部分事實係於
      83年間所發生，乙○○或許早期因實習期間犯盜取財物罪
      行，惟迄今業逾15年之久。被上訴人等復無法舉證證明乙
      ○○目前仍有品德瑕疵足以影響其人格之事實，則被上訴
      人等遽以陳年舊事，製作成傳單形式傳播給不特定之人，
      易使不知情之第三人產生貶損乙○○之評價，顯已足影響
      到乙○○目前之人格權及名譽權，堪予認定。
    6.按民法第185條第1、2項規定：「數人共同不法侵害他人
      之權利者，連帶負損害賠償責任；不能知其中孰為加害人
      者，亦同。」、「造意人及幫助人，視為共同行為人。」
      戊○○抗辯陪同丙○○去找甲○○的鄰居，手上沒有拿傳
      單云云；丁○○抗辯有拿傳單，並有2名不知名路人向其
      索取傳單等詞。審酌戊○○、丁○○明知丙○○製作有毀
      謗上訴人等名譽內容之傳單，竟仍陪同前往並幫忙發送；
      且丁○○尚自認：「警方查扣到11張傳單……我是看不過
      去，才發傳單……我姊夫說要發，所以特地帶傳單到甲○
      ○住處附近發送」等語(見原審98年度偵字卷第11489號)
      ，是無論其等身上是否持有傳單，應認戊○○及丁○○是
      基於共同意思聯絡及共同行為分擔，來發散傳單予不特定
      多數人，而侵害上訴人等之名譽權，自應與丙○○負連帶
      損害賠償責任至明。
  (三)、按不法侵害他人之身體、健康、名譽、自由、信用、隱私
      、貞操，或不法侵害其他人格法益而情節重大者，被害人
      雖非財產上之損害，亦得請求賠償相當之金額。其名譽被
      侵害者，並得請求回復名譽之適當處分，此民法第195條
      第1項定有明文。經查，被上訴人丙○○、戊○○、丁○
      ○以預先製作並散發傳單方式毀謗上訴人等之名譽，上訴
      人等主張被上訴人等之行為侵害其名譽之人格權，並主張
      依侵權行為損害賠償之法律關係請求被上訴人賠償其損害
      等情，即屬可採。爰審酌兩造係因祖產糾紛而有所積怨、
      被上訴人等製作傳單之數量非多，及被上訴人並無主動大
      量傳播方式、上訴人甲○○為退休老師、乙○○為醫師，
      而被上訴人丙○○專科畢業、被上訴人戊○○及丁○○均
      係國中畢業，兩造之社會地位及經濟能力等情，並斟酌兩
      造均屬至親，因祖產土地糾紛而產生爭執，衝動之餘難免
      有失理智；又丙○○、戊○○、丁○○到庭後亦均表示悔
      意並有尋求與上訴人和解等態度，是認上訴人等依侵權行
      為損害賠償之法律關係，就毀謗名譽部分請求被上訴人等
      應連帶賠償上訴人甲○○及乙○○各以5萬元為適當，逾
      此部分之請求，則難認為正當，應予駁回。
五、綜上所述，被上訴人丙○○、戊○○、丁○○共同不法侵害
    上訴人等之名譽，自應負連帶賠償責任。從而，上訴人等依
    侵權行為損害賠償之規定，請求被上訴人等連帶給付甲○○
    及乙○○各50,000元，及自起訴狀繕本送達翌日即98年8月2
    5日起至清償日止，按年息百分之5計算利息，為有理由，應
    予准許。逾此範圍之請求，為無理由，應予駁回。原審就上
    開應准許部分為被上訴人敗訴之判決，並依職權宣告假執行
    及依上訴人之聲請，准供擔保免為假執行；並駁回上訴人其
    餘45萬元（其餘150萬元未上訴）之請求，經核均無不合；
    兩造各就其敗訴部分分別提起上訴及附帶上訴，指摘原判決
    不當，求予廢棄改判，為無理由，均應駁回。
六、本件事證已臻明確，至於未論述之爭點；兩造其餘攻擊防禦
    方法及未經援用之證據，經本院斟酌後，認為均不足以影響
    本判決之結果，自無一一詳予論駁之必要，併此敘明。
七、據上論結，本件上訴及附帶上訴均為無理由，依民事訴訟法
    第449條第1項、第78條，判決如主文。
中    華    民    國    99    年     9    月    14    日
                民事第一庭      審判長法  官    丁振昌
                                      法  官    高明發
                                      法  官    李素靖
上為正本係照原本作成。
不得上訴。
中    華    民    國    99    年     9    月    14    日
                                      書記官    林鈴香

司法院資訊處製作；財團法人民間司法改革基金會備份。
